【裁判字號】    97,訴,2030
【裁判日期】    971231
【裁判案由】    贈與稅
【裁判全文】
臺北高等行政法院裁定
                                      97年度訴字第2030號
                              .
原      告  甲○○
            乙○○
共      同
訴訟代理人  許秀川（會計師）
被      告  財政部臺灣省北區國稅局
代  表  人  陳文宗（局長）住同上
訴訟代理人  丁○○
            丙○○
上列當事人間因贈與稅事件，原告不服財政部中華民國97年6 月
13日台財訴字第09700190470 號（案號：第00000000號）訴願決
定，提起行政訴訟。本院裁定如下：
    主  文
原告之訴駁回。
訴訟費用由原告負擔。
    理  由
一、按原告之訴，有當事人就已起訴之事件，於訴訟繫屬中更行
    起訴者，行政法院應以裁定駁回之，行政訴訟法第107 條第
    1 項第7 款定有明文。
二、本件事實概要：
  (一)訴外人即原告之父張榮德於民國（下同）87年3 月17日死亡
    ，經被告所屬宜蘭縣分局查獲其於82年間匯款新台幣（下同
    ）20,000,000元及涉嫌以三角移轉方式移轉宜蘭縣宜蘭市○
    ○○段金六結小段22地號土地（公告土地現值43,232,900元
    ），予其孫張勝維，涉及贈與情事，未依規定申報贈與稅，
    經該局核定本次贈與63,232,900元，併計前次贈與260,687
    元，核定贈與總額63,493,587元，應納稅額25,743,043元，
    並以其繼承人即原告甲○○、乙○○為納稅義務人發單課徵
    。
  (二)原告不服，申經復查未獲變更，提起訴願，經財政部91年8
    月5 日台財訴字第090056953 號訴願決定將原處分（復查決
    定）關於核定贈與張勝維土地43,232,900元部分撤銷，著由
    被告查明後另為處分，其餘（核定贈與張勝雄資金20,000,0
    00元部分）訴願駁回。嗣被告就訴願撤銷重核意旨，於92年
    11月10日以北區國稅二字第0920033409號重核復查決定維持
    原核定；原告仍不服，復提起訴願，案經被告以93年4 月29
    日北區國稅法二字第0930013646號重審復查決定（下稱重審
    復查決定）註銷原核定贈與張勝維土地43,232,900元部分，
    變更贈與總額為20,260 ,687 元，並變更納稅義務人為甲○
    ○、乙○○及張林阿綢。原告猶未甘服，就重審復查決定關
    於「變更本件納稅義務人為原告甲○○、乙○○及張林阿綢
    」部分，再次提起訴願，遭財政部93年11月2 日台財訴字第
    09300365170 號訴願決定駁回，遂向本院提起行政訴訟，經
    本院以93年度訴字第4197號判決駁回；原告不服，向最高行
    政法院提起上訴，案經最高行政法院96年度判字第726 號判
    決將原判決廢棄，發回本院更為審理。嗣經本院以97年2 月
    29日96年度訴更一字第77號判決駁回原告之訴，原告仍不服
    ，復提起上訴，現由最高行政法院審理中。
  (三)上開訴訟程序進行中，被告所屬宜蘭縣分局另依財政部96年
    9 月29日台財稅字第09604546720 號函釋，以97年1 月24日
    北區國稅宜縣一字第0971001046號函通知原告（下稱被告97
    年1 月24日函）略以：「…三、查本案為司法院釋字第622
    號解釋95年12月29日公布前，已以台端等（繼承人）為納稅
    義務人完成處分（合法送達）之案件，依前項財政部函釋，
    本分局原核發之被繼承人張榮德君82年度贈與稅繳款書（含
    原核定、復查決定、重核復查決定、重審復查決定），納稅
    義務人類別應更正為『代繳義務人』，更正後為（贈與人歿
    ：張榮德）代繳義務人：甲○○、乙○○、張林阿綢，並加
    註『依司法院釋字第622 號解釋，以遺產為執行標的』字樣
    。」原告不服上開記載，向財政部提起訴願，經該部97年6
    月13日台財訴字第09700190 470號訴願決定不受理（下稱訴
    願決定）；原告仍不服，遂向本院提起本件行政訴訟。
三、原告起訴意旨略以：被告自始即認定被繼承人張榮德死亡後
    ，其繼承人應為本件贈與稅之納稅義務人，並對之發單課徵
    贈與稅，揆諸司法院釋字第622 號解釋意旨，已逾越遺產及
    贈與稅法第15條之規定，應屬無效，又本件因原處分並非誤
    寫、誤算或其他類此之錯誤，而是適用法令錯誤之情形，乃
    屬行政處分違法之問題，是本件被告應無更正之餘地，為此
    訴請撤銷訴願決定及被告97年1 月24日函云云。
四、是本件首先應予釐清者，在於本件與本院96年度訴更一字第
    77號（原起訴案號為本院93年度訴字第4197號）事件是否屬
    同一事件，亦即本件與本院96年度訴更一字第77號事件，其
    訴訟標的是否相同？經查：
  (一)按行政程序法第92條第1 項規定：「本法所稱行政處分，係
    指行政機關就公法上具體事件所為之決定或其他公權力措施
    而對外直接發生法律效果之單方行政行為。」第96條第1 項
    規定：「行政處分以書面為之者，應記載下列事項︰一、處
    分相對人之姓名、出生年月日、性別、身分證統一號碼、住
    居所或其他足資辨別之特徵……」第100 條第1 項規定：「
    書面之行政處分，應送達相對人及已知之利害關係人；書面
    以外之行政處分，應以其他適當方法通知或使其知悉。」第
    101 條規定：「（第1 項）行政處分如有誤寫、誤算或其他
    類此之顯然錯誤者，處分機關得隨時或依申請更正之。（第
    2 項）前項更正，附記於原處分書及其正本，如不能附記者
    ，應製作更正書，以書面通知相對人及已知之利害關係人。
    」由以上規定可知：
    1.行政機關作成行政處分，原則上應以書面為之，惟並非行
      政機關作成之書面，均屬行政處分。
    2.書面之行政處分應載明處分之相對人之姓名、住所等足資
      辨別之特徵，惟如有誤寫、誤算或其他類此之顯然錯誤者
      ，處分機關得隨時或依申請更正之。
    3.行政處分原則上以送達相對人為生效要件，故關於送達文
      書本身記載有無瑕疵及送達是否發生效力等程序問題，既
      關係該行政處分之效力，自應與該行政處分之爭訟立於不
      可分割之關係，也就是說，關於行政處分作成後之送達等
      程序問題，應與該行政處分之內容作整體觀察。
  (二)又按，關於撤銷訴訟之訴訟標的理論，雖容有不同看法，但
    對於至少應就請求法院判決之聲明及原因事實是否同一為斷
    ，尚無歧見，再承上所述，關於行政處分之違法性，不得就
    行政處分本身之內容及其他後續之送達等問題割裂爭訟，是
    縱原告請求法院判決之聲明在於請求撤銷某一處理關於送達
    或更正等問題之書面（事實上，自行政處分之要件而論，此
    亦非行政處分），而非該行政處分之本身，惟其原因事實既
    屬同一，且原告起訴主張之目的，既仍在請求法院否定該行
    政處分之效力，則應認為原告其實仍係對於該行政處分之違
    法性加以爭訟，屬同一事件，不得重複向法院尋求救濟。
  (三)查系爭贈與稅，被告原以原告甲○○、乙○○為納稅義務人
    發單課徵，重審復查決定變更納稅義務人為甲○○、乙○○
    及張林阿綢，嗣再經被告以97年1 月24日函更正各項繳款書
    （含原核定、復查決定、重核復查決定、重審復查決定），
    之納稅義務人類別為「代繳義務人」，此為兩造所不爭，並
    有被告97年1 月24日函在本院卷頁11可按；又查關於系爭贈
    與稅事件之實體上之爭議，經原告提起行政救濟，經被告作
    成重審復查決定，復經財政部訴願決定駁回，原告不服提起
    行政訴訟，經本院以本院93年度訴字第4197號判決駁回原告
    之訴，經最高行政法院判決廢棄該判決發回本院後，復經本
    院96年度訴更一字第77號判決駁回原告之訴在案，此有本院
    96年度訴更一字第77號判決在本院卷頁113 以下可參，此亦
    為兩造所不爭。核原告復提起本件訴訟，其目的仍在試圖否
    定上開重審復查決定關於系爭贈與稅之效力，而本院96年度
    訴更一字第77號判決亦已明確就原告所爭執之程序問題在理
    由六(四)內為說明：「是本件被告對贈與人即被繼承人張榮德
    生前之贈與核課贈與稅，其核課處分之系爭繳款書已於87年
    8 月28日送達於原告甲○○，其效力及於當時之共同繼承人
    原告乙○○及張林阿綢，被告已對該等繼承人即代繳義務人
    行使稅捐核課權。雖系爭繳款書之『納稅義務人欄』漏載繼
    承人原告張林阿綢，但此核屬文書之誤載，被告重審復查決
    定( 即原處分) 已變更繼承人為原告甲○○、乙○○及張林
    阿綢3 人，而增載原告張林阿綢為繼承人即代繳義務人，核
    屬文書之更正，並無不合。又此一更正，並非被告斯時始對
    原告張林阿綢行使稅捐核課權，已如前述。再者，被告於重
    審復查決定，雖諭知『變更本件納稅義務人為甲○○、乙○
    ○及張林阿綢』，惟本件被繼承人張榮德，於被告原課徵處
    分之繳款書，已被載明為贈與稅之納稅義務人，故其繼承人
    僅得為代繳義務人，而被告在重審復查決定，雖以廣義之『
    納稅義務人』稱呼代繳義務人之原告等繼承人，其用語並不
    會改變原告等作為代繳義務人之法律上之地位。又原告張林
    阿綢於本件行政訴訟繫屬中死亡，被告所屬宜蘭縣分局復以
    97年1 月24日北區國稅宜縣一字第0971001046號函，更正本
    件贈與稅之代繳義務人為甲○○、乙○○2 人，並依司法院
    釋字第622 號解釋及財政部96年9 月29日台財稅字第096045
    46720 號函釋予以說明等情，有該函及送達回執影本附本院
    卷（第77、78頁）可稽，核無不合。是以原告主張依被告原
    核課之繳款書及重審復查決定書之記載，係以繼承人為納稅
    義務人，對之發單課徵贈與稅，已逾遺產及贈與稅法第15條
    之規定，增加繼承人法律上所未規定之租稅義務云云，並非
    可採。」原告對於上開判決之結論及見解，如有不服，自應
    循上訴程序以為救濟（兩造不爭原告已提起上訴，尚未經最
    高行政法院確定裁判），而非提起本件訴訟，重複爭執同一
    程序問題。至原告主張上開判決關於被告97年1 月24日函之
    見解，屬訴外裁判云云，揆諸前揭之說明，恐係原告誤解訴
    訟標的理論所致。
五、綜上所述，本件原告之訴，有當事人就已起訴之事件，於訴
    訟繫屬中更行起訴之情事，依首開之規定，自應以裁定駁回
    之。
據上論結，本件原告之訴為不合法，爰依行政訴訟法第104 條、
民事訴訟法第95條、第78條、第85條第1 項前段，裁定如主文。
中    華    民    國    97    年    12    月   31     日
                  第五庭審判長法  官  張  瓊  文
                              法  官  蕭  忠  仁
                              法  官  王  碧  芳
上為正本係照原本作成。
如不服本裁定，應於送達後10日內向本院提出抗告狀（須按他造
人數附繕本）。
中    華    民    國    98    年     1    月    5     日
                              書記官  方  偉  皓


司法院資訊處製作；財團法人民間司法改革基金會備份。
